ACORDAO-COMPLETO-2336282

ACÓRDÃO 1962/2019 ATA 7/2019 - SEGUNDA CÂMARA

VISTOS, relatados e discutidos estes autos de tomada de contas especial instaurada pela Financiadora de Estudos e Projetos - Finep em desfavor da Fundação Padre Leonel Franca, como entidade vinculada à Pontifícia Universidade Católica do Rio de Janeiro, diante da impugnação de dispêndios inerentes ao Convênio nº  65.99.0454.00 (Peça 1, fls. 4/15) destinado à implantação do "Programa CTPetro" pelo aporte de R$ 6.110.000,00 em recursos federais provenientes do Fundo Nacional de Desenvolvimento Científico e Tecnológico;
	ACORDAM os Ministros do Tribunal de Contas da União, reunidos em Sessão da 2ª Câmara, ante as razões expostas pelo Relator, em:
	9.1. determinar que a unidade técnica adote as seguintes medidas:
	9.1.1. promova a citação solidária da Fundação Padre Leonel Franca e da Pontifícia Universidade Católica do Rio de Janeiro, além dos sucessores de Laércio Dias de Moura (falecido) e dos gestores da Financiadora de Estudos e Projetos - Finep (signatários ou responsáveis pela execução ou acompanhamento do aludido convênio) , para, no prazo de 15 (quinze) dias, contados da ciência da notificação, apresentarem as suas alegações de defesa e/ou comprovarem, perante o TCU, o recolhimento do débito apurado nestes autos sob o valor histórico de R$ 1.264.052,51, com a subjacente atualização monetária, nos termos dos arts. 10, § 1º, e 12, I e II, da Lei nº  8.443, de 1992, e do art. 202, I e II, do RITCU, em face da necessidade de as entidades promoverem a efetiva comprovação de todos os supostos itens de serviço executados diretamente pelo ente conveniado no bojo do Convênio nº  65.99.0454.00, sobressaindo, por esse ângulo, a presunção legal do referido débito ante a falta de comprovação sobre a efetiva regularidade da execução física do referido ajuste para os correspondentes dispêndios, em dissonância com os arts. 113 e 116 da Lei n.º 8.666, de 1993;
	9.1.2. informar aos indicados no item 9.1.1 deste Acórdão que os responsáveis solidários podem eventualmente requerer e obter o benefício legal para o pagamento parcelado do aludido débito sem a incidência dos juros de mora, nos termos do art. 12, § 2º, da Lei nº  8.443, de 1992, e do art. 217 do RITCU; e
	9.1.3. envie a cópia deste Acórdão, acompanhado do Relatório e da Proposta de Deliberação que o fundamenta, à Fundação Padre Leonel Franca e à Pontifícia Universidade Católica do Rio de Janeiro, além dos sucessores de Laércio Dias de Moura (falecido) , para facilitar as correspondentes manifestação nos autos.

Tomada de Contas Especial instaurada pela Financiadora de Estudos e Projetos  Finep em desfavor da Fundação Padre Leonel Franca, entidade vinculada à Pontifícia Universidade Católica do Rio de Janeiro, diante da impugnação de dispêndios inerentes ao Convênio nº 65.99.0454.00 (Peça 1, fls. 4/15) para a implantação do projeto denominado Programa CTPetro sob o montante de R$ 6.110.000,00 por conta do Fundo Nacional de Desenvolvimento Científico e Tecnológico.

Segunda Câmara

Financiadora de Estudos e Projetos - Finep.

3. Responsáveis: Laércio Dias de Moura (CPF XXX.262.637-XX), Pontifícia Universidade Católica do Rio de Janeiro (CNPJ 33.555.921/0001-70) e Fundação Padre Leonel Franca (CNPJ 28.019.214/0001-29).

13.1. Ministros presentes: Ana Arraes (Presidente), Aroldo Cedraz e Raimundo Carreiro.
13.2. Ministros-Substitutos presentes: Marcos Bemquerer Costa e André Luís de Carvalho (Relator).

ACORDAO-COMPLETO-2556810

Acórdão 7031/2022 - Segunda Câmara

ACORDAO-COMPLETO-2544511

Acórdão de Relação 3883/2022 - Segunda Câmara

Acórdão de Relação

ACORDAO-COMPLETO-2530722

Acórdão 3293/2022 - Segunda Câmara

ANDRÉ DE CARVALHO

Trata-se de tomada de contas especial instaurada pela Financiadora de Estudos e Projetos - Finep em desfavor da Fundação Padre Leonel Franca, como entidade vinculada à Pontifícia Universidade Católica do Rio de Janeiro, diante da impugnação de dispêndios inerentes ao Convênio nº  65.99.0454.00 (Peça 1, fls. 4/15) destinado à implantação do "Programa CTPetro" pelo aporte de R$ 6.110.000,00 em recursos federais provenientes do Fundo Nacional de Desenvolvimento Científico e Tecnológico.
2.	Após a análise do feito, o auditor federal da Secex-TCE lançou o seu parecer à Peça 4 (fls. 1/5) , com a anuência dos dirigentes da unidade técnica (Peças 5 e 6) , nos seguintes termos:
	"Cuidam os autos de tomada de contas especial instaurada pela Finep - Financiadora de Estudos e Projetos, em desfavor da Fundação Padre Leonel Franca, entidade vinculada à Pontifícia Universidade Católica do Rio de Janeiro, em virtude de impugnação de despesas relativas ao Convênio 65.99.0454.00 (peça 1, p. 4-15) , celebrado entre aquela empresa pública e a fundação privada indicada, o qual tinha como objeto a implantação do projeto denominado "Programa CTPetro", que apresentava uma série de pesquisas na área de prospecção e extração de petróleo, nos termos do plano de trabalho pactuado (peça 1, p. 69-73) . 
	HISTÓRICO 
	2. O convênio apresentava vigência original de 24 meses desde a assinatura do convênio, que ocorreu em 27/12/1999, estipulando o repasse do valor de R$ 6.271.624,00 (peça 1, p. 5;15) , às expensas do Fundo Nacional de Desenvolvimento Científico e Tecnológico. Esse valor foi reduzido para R$ 6.110.000,00, conforme termo aditivo (peça 1, p. 74-83) . 
	3. O prazo para apresentação da prestação de contas final foi prorrogado duas vezes, sendo a última concessiva de dilação até 30/8/2003 (peça 1, p. 326) . Havia previsão de apresentação de prestações de contas parciais, com prazo final até 28 de fevereiro de cada ano, dentro da vigência do convênio. A primeira parcial, englobando o período de 1/1/2000 a 31/12/2000 (peça 1, p. 84-217) , foi aceita pela Finep (peça 1, p. 218) . A segunda prestação de contas, abrangendo o período de 1/1/2001 a 31/12/2001 (peça 1, p. 219-324) , foi normalmente apresentada. 
	4. Tanto a segunda prestação anual quanto a prestação de contas final (peça 1, p. 330-365) foram questionadas pelo repassador, que, na data de 20/9/2007, comunicou impropriedades na execução (peça 1, p. 368-372) , reiteradas na sequência, em 18/1/2008 (peça 1, p. 374-375) . 
	5. As impropriedades citadas cingiam-se à execução financeira do projeto, e compreendiam pendências documentais, tais como ausências de extratos bancários, relação de bens produzidos, discriminação das diárias pagas por trajetos, datas e beneficiários e justificativas para a realização de contratações diretas, isto é, sem licitação. Na Nota Técnica DAFP 010/2008 (peça 1, p. 382-385) e seus anexos (peça 1, p. 386-436) , onde é feita referência ao Relatório de Fiscalização da CGU 195655/2002 (que não consta dos autos) , é apontada ainda a ocorrência de pagamentos diretos ao executor do convênio, o que seria vedado pelo manual de acompanhamento técnico e financeiro da Finep (item VIII.I, "g" do termo de convênio - peça 1, p. 7) , e fracionamento de despesas para fuga à modalidade licitatória adequada. 
	6. A execução física do projeto foi aprovada sem ressalvas, conforme Relatório Técnico Final (peça 1, p. 438-439) . 
	7. Entretanto, diante das anomalias apontadas na execução financeira do projeto, foi recomendada a instauração da tomada de contas especial (peça 1, p. 443-446) , autorizada na sequência pela Presidência do Finep (peça 1, p. 447) , no valor correspondente ao total dos recursos repassados. 
	8. Ingressando na CGU (peça 1, p. 538-541) , o processo foi restituído à origem, com a explanação do controle interno de que o processo de tomada de contas especial requer a caracterização de um dano ao erário, e não apenas a infração de dispositivos legais pertinentes à aplicação dos recursos. 
	9. Com base nessas considerações, o expediente nominado MEMO/DPC/0686/2017 (peça 1, p. 545) , do Departamento de Prestação de Contas da Finep, limitou as glosas aos pagamentos efetuados diretamente ao executor do convênio, (peça 1, p. 474-476) , o que perfaria o valor original de R$ 1.264.052,51. Com essa orientação, nos termos do Relatório do Tomador de Contas (peça 1, p. 567-573) , das manifestações da auditoria interna do órgão (peça 1, p. 600-601) , do Relatório de Auditoria da CGU (peça 1, p. 615-618) e das instâncias subsequentes do controle interno (peça 1, p. 619-622) , das quais tomou ciência a autoridade ministerial (peça 1, p. 626-627) , foi instaurada a tomada de contas especial, unicamente contra a Fundação Padre Leonel Franca.
	ANÁLISE DOS PRESSUPOSTOS DE PROCEDIBILIDADE (IN TCU 71/2012) 
	10. A Fundação Padre Leonel Franca não consta como responsável em qualquer outro processo ora em trâmite no Tribunal de Contas da União. Isoladamente, contudo, o débito apurado no feito ora em análise já não se amolda à hipótese expressa no art. 6º, inciso I da Instrução Normativa TCU 71/2012, diante do valor histórico apurado de R$ 1.264.052,51. Tampouco decorreu um decênio entre o recebimento dos recursos, ou seja, o crédito da primeira parcela dos recursos, em 8/2/2000 (peça 1, p. 566) e a primeira notificação efetuada pelo órgão repassador à entidade responsável (peça 1, p. 368) , em 20/8/2007, o que afasta subsunção ao dispositivo excepcional previsto no art. 6º, inciso II, da norma invocada. 
	ANÁLISE DOS PRESSUPOSTOS LEGAIS E REGIMENTAIS DE CONSTITUIÇÃO 
	11. A tomada de contas especial é um procedimento administrativo excepcional, de manejo obrigatório na hipótese de ocorrência de qualquer dos fatos arrolados no art. 8º da lei 8.443/92: 
	'Art. 8° Diante da omissão no dever de prestar contas, da não comprovação da aplicação dos recursos repassados pela União, na forma prevista no inciso VII do art. 5° desta Lei, da ocorrência de desfalque ou desvio de dinheiros, bens ou valores públicos, ou, ainda, da prática de qualquer ato ilegal, ilegítimo ou antieconômico de que resulte dano ao Erário, a autoridade administrativa competente, sob pena de responsabilidade solidária, deverá imediatamente adotar providências com vistas à instauração da tomada de contas especial para apuração dos fatos, identificação dos responsáveis e quantificação do dano'. 
	12. Em sede regimental (art. 212) , estabelece-se que, na ausência de pressupostos de constituição, deve a tomada de contas especial ser arquivada, em decisão terminativa. Na Instrução Normativa 71/2012, em seu art. 5º, na dicção da Instrução Normativa 76/2016, são elencados tais pressupostos: 
	'Art. 5º É pressuposto para instauração de tomada de contas especial a existência de elementos fáticos e jurídicos que indiquem a omissão no dever de prestar contas e/ou dano ou indício de dano ao erário (NR) (todo o art.) (Instrução Normativa nº 76, de 23/11/2016, DOU de 12/12/2016) . 
	Parágrafo único. O ato que determinar a instauração da tomada de contas especial, deverá indicar, entre outros: 
	I - os agentes públicos omissos e/ou os supostos responsáveis (pessoas físicas e jurídicas) pelos atos que teriam dado causa ao dano ou indício de dano identificado; 
	II - a situação que teria dado origem ao dano ou indício de dano a ser apurado, lastreada em documentos, narrativas e outros elementos probatórios que deem suporte à sua ocorrência; 
	III - exame da adequação das informações contidas em pareceres de agentes públicos, quanto à identificação e quantificação do dano ou indício de dano; 
	IV - evidenciação da relação entre a situação que teria dado origem ao dano ou indício de dano a ser apurado e a conduta da pessoa física ou jurídica supostamente responsável pelo dever de ressarcir os cofres públicos'. 
	13. Na forma do art. 5º, inciso III, da norma invocada, não pode ser constituído, ou se constituído, não pode prosperar um processo de tomada de contas especial em que não haja ao menos um indício de dano. 
	14. Afastada, a partir do esclarecimento prestado pela CGU (peça 1, p. 538-541) , a possibilidade de associar as supostas infrações à disciplina licitatória a um dano ou indício de dano ao erário, restaram apenas as glosas dos pagamentos efetuados diretamente ao executor do convênio, qual seja, a Pontifícia Universidade Católica do Rio de Janeiro, conforme informação registrada no instrumento do ajuste (peça 1, p. 5) , relacionada à peça 1, p. 387-390; 405-408; 426; e 429-430. 
	15. Na sistemática operacional mais usual da descentralização ou repasse de recursos na esfera federal, o executor costuma ser o próprio convenente, sendo-lhe perfeitamente lícito que preste diretamente parte dos serviços compreendidos no objeto do convênio, e receba contraprestação por isso, desde que detenha capacidade operacional, interesse recíproco com o do concedente, pertinência do serviço com suas disposições legais, estatutárias e com o seu objeto social, além de permissão legal para tanto, quando necessário, e que sua remuneração corresponda aos custos que arcou. No caso dos recursos do Fundo Nacional de Desenvolvimento Científico e Tecnológico, conforme estaria disposto em norma específica (o manual de acompanhamento técnico e financeiro da Finep, a que alude o item VIII.I, 'g' do termo de convênio (peça 1, p. 7) , existiria vedação nesse sentido. Desconhecemos o ânimo teleológico que concebeu essa restrição, mas é possível que se pretenda evitar o pagamento de valores a título de taxa de administração, gerência, ou similares, camufladas ou explícitas, sobrepondose à restrição constante do art. 8º, inciso I, da Instrução Normativa STN 01/1997. 
	16. Esse manual não consta dos autos e não foi localizado na rede mundial de computadores. Não há descrição dos históricos dos dispêndios, para deles extrair o seu fundamento ou justificativas. Não foi indicado o dispositivo específico que haveria sido violado. Não foi declarado que esses dispêndios não eram consonantes com o plano de trabalho, nem que indicassem locupletamento do executor ou de seus agentes. 
	17. À semelhança das demais irregularidades verificadas, como fracionamento de despesas ou contratações diretas efetuadas sem a presença dos requisitos legais, esses pagamentos diretos ao executor do convênio não traduzem, de per si, um dano ao erário, ou mesmo um indício de tal. É opinião compartilhada pela própria Controladoria Geral da União, vazada no âmbito do DPPCE/DP/SFC/CGU-PR nº 241302/2011 (peça 1, p. 538-540) : 
	'5. Ressaltamos, todavia, que a não realização de procedimento licitatório, a ausência de contratos, o pagamento direto ao executor do convênio e o fracionamento de despesas, embora ilegais, não caracterizam, por si só, a ocorrência de prejuízo efetivo ao erário, pelo valor total, conforme levantado na presente tomada de contas especial. O entendimento aplicado ao assunto é o de que a instauração da Tomada de Contas Especial deve estar motivada por irregularidades que resultem em prejuízo ao Erário, sendo esta condição imprescindível para a sua deflagração (...) '
	18. Paralelamente a essa constatação, ainda que se entendesse pelo cabimento da imputação de débito, imperioso seria ajustar as imputações de responsabilidade. Se fosse apurado que esses pagamentos haveriam proporcionado enriquecimento sem causa à PUC-RJ, imperiosamente deveria esta integrar o polo passivo da relação processual. O Relatório do Tomador de Contas (peça 1, p. 567- 573) atribui, de forma coerente com seu posicionamento, responsabilidade solidária entre a Fundação Padre Leonel Franca e o Sr. Laércio Dias de Moura, ex-gestor da entidade, falecido em 18/4/2012 (peça 3) , o que exigiria diligências adicionais para viabilizar a citação de seu espólio. Noutro giro, nessa hipótese, prima facie, estaria prejudicado o direito de defesa, de acordo com o art. 6º inciso I, da Instrução Normativa TCU 71/2012, com a redação da Instrução Normativa 76/2016, o que seria válido, outrossim, para a universidade. 
	19. Com relação à ocorrência da prescrição da pretensão punitiva, este Tribunal aprovou por meio do Acórdão 1441/2016-TCU-Plenário, incidente de uniformização de jurisprudência em que firma o entendimento de que a matéria se subordina ao prazo prescricional de dez anos indicado no art. 205 do Código Civil, contado a partir da data de ocorrência da irregularidade a ser sancionada. O ato irregular, no caso de aplicação de recursos públicos descentralizados por meio de convênios, datará da impugnação de cada despesa específica. Como todos os pagamentos inquinados foram efetuados nos exercícios de 2000 e 2001, e o prazo prescricional somente se interrompe com a citação no processo de tomada de contas especial, fica claro que a pretensão punitiva encontra-se fenecida, de há muito, o que suprimiria a utilidade de uma teórica conversão do processo em representação. 
	20. Nessa conjuntura, é inviável o prosseguimento do presente processo de tomada de contas especial.
	CONCLUSÃO 
	21. Considerando que, a partir do acervo documental dos autos, inexiste dano ou indício de dano comprovado, o que traduz ausência de pressupostos de constituição do processo; que não foram indicadas com precisão as normas supostamente violadas nos dispêndios glosados; que parte considerável do regramento convenial repousa em documentação inacessível sem a realização de diligências ao repassador; que o objeto do convênio foi comprovadamente executado conforme o pactuado; o longo período de tempo decorrido desde os fatos, que se aproxima de duas décadas, capaz de esmaecer as possibilidades probatórias complementares; e do prejuízo ao direito de defesa, vislumbrado como concreto, que acometeria responsáveis solidários não arrolados pelo repassador, sendo um deles já falecido; e que a pretensão punitiva encontra-se extinta, o arquivamento do processo é a medida adequada à situação. 
	PROPOSTA DE ENCAMINHAMENTO 
	22. Diante do exposto, submetemos os autos à consideração superior, fazendo-os acompanhar das seguintes proposições: 
	22.1 Promover seu arquivamento, por ausência de pressupostos de constituição, na forma do art. 212 do Regimento Interno do TCU; 
	22.2. dar ciência à Finep - Financiadora de Estudos e Projetos e à Fundação Padre Leonel Franca da decisão que vier a ser proferida".
3.	Enfim, por intermédio do Exmo. Sr. Subprocurador-Geral Lucas Rocha Furtado, o MPTCU anuiu, em cota singela (Peça 7) , à aludida proposta da unidade técnica.
	É o Relatório.

não há.

Subprocurador-Geral Lucas Rocha Furtado.

TOMADA DE CONTAS ESPECIAL. CONVÊNIO. INDÍCIOS SOBRE A EXECUÇÃO DO OBJETO PACTUADO. PAGAMENTOS EFETUADOS DIRETAMENTE EM FAVOR DA CONVENIADA SEM A EFETIVA COMPROVAÇÃO SOBRE A REAL PRESTAÇÃO DOS ITENS DE SERVIÇO. PRESUNÇÃO LEGAL DE DANO AO ERÁRIO. CITAÇÃO SOLIDÁRIA DOS RESPONSÁVEIS. DETERMINAÇÃO. PROSSEGUIMENTO DO FEITO.

TOMADA DE CONTAS ESPECIAL (TCE)

Secretaria de Controle Externo de Tomada de Contas Especial (Secex-TCE).

Trata-se de tomada de contas especial instaurada pela Financiadora de Estudos e Projetos - Finep em desfavor da Fundação Padre Leonel Franca, como entidade vinculada à Pontifícia Universidade Católica do Rio de Janeiro, diante da impugnação de dispêndios inerentes ao Convênio nº  65.99.0454.00 (Peça 1, fls. 4/15) destinado à implantação do "Programa CTPetro" pelo aporte de R$ 6.110.000,00 em recursos federais provenientes do Fundo Nacional de Desenvolvimento Científico e Tecnológico.
2.	Como visto, a vigência do referido convênio teria inicialmente transcorrido por 24 (vinte e quatro) meses, desde a assinatura do ajuste em 27/12/1999, tendo o prazo para a prestação de contas final do convênio sido fixado, após a última dilação, em 30/8/2003 (Peça 1, fl. 326) .
3.	A 1ª prestação de contas parcial do ajuste teria abrangido o período de 1º/1 a 31/12/2000 (Peça 1, fls. 84-217) , tendo sido aceita pela Finep (Peça 1, fl. 218) , mas a 2ª prestação de contas parcial, abrangendo o período de 1º/1 a 31/12/2001 (Peça 1, fls. 219/324) , além da prestação de contas final do ajuste (Peça 1, fls. 330/365) , teriam sido questionadas pelo concedente, ante a comunicação de falhas na execução do referido convênio (Peça 1, fls. 368/372) , em 20/9/2007, e a sua reiteração em 18/1/2008 (Peça 1, fls. 374/375) .
4.	Teriam sido, em suma, identificadas as falhas na execução financeira do ajuste, em face de pendências documentais ante a ausência dos extratos bancários, da relação de bens produzidos e da discriminação das diárias pagas por trajetos, datas e beneficiários, além da falta de justificativas para a realização de contratações diretas. 
5.	Já a Nota Técnica DAFP nº 10/2008 (Peça 1, fls. 382/385) , com os seus anexos (Peça 1, fls. 386/436) , teria feito menção ao Relatório de Fiscalização da CGU nº 195655/2002, evidenciando, para além do indevido fracionamento de despesas, a ocorrência de pagamentos diretos em favor do executor do convênio, a despeito de esse procedimento ser vedado pelo manual de acompanhamento técnico-financeiro da Finep (cf. item VIII.I, "g", do termo de convênio - Peça 1, fl. 7) , tendo, por outro lado, a execução física do ajuste sido aprovada pelo relatório técnico final (Peça nº 1, fls. 438/439) . 
6.	A partir, então, das falhas apontadas na execução financeira do ajuste, foi instaurada a presente TCE, mas, ao ingressar na CGU (Peça 1, fls. 538/541) , o processo teria sido restituído à origem, já que a correspondente TCE requereria a caracterização do dano ao erário, e não apenas da infração aos dispositivos legais, salientando que, em face dos esclarecimentos prestados pela CGU, o MEMO/DPC/0686/2017 (Peça 1, fl. 545) foi expedido pelo Departamento de Prestação de Contas da Finep no sentido de limitar as possíveis glosas aos pagamentos efetuados diretamente em favor do executor do convênio sob o montante de R$ 1.264.052,51 (Peça 1, fls. 474/476) .
7.	Ao analisar, todavia, o feito, a Secex-TCE destacou que, a partir da descentralização ou do repasse de recursos federais, o próprio convenente poderia atuar como o executor do ajuste, podendo prestar diretamente os itens de serviço pactuados, com a subsequente percepção, assim, da contraprestação, desde que restasse evidenciada: a devida capacidade operacional, o interesse recíproco em mútua cooperação, a pertinência dos itens de serviço com as disposições legais e estatutárias, além do seu objeto social, contando com a necessária permissão legal, quando necessário, de tal modo que a remuneração corresponda aos custos efetivamente incorridos. 
8.	Ocorre que a execução de convênio pelo próprio convenente deve ser tratada como medida excepcional, demandando, ainda, a necessária comprovação da efetiva prestação de todos os itens de serviço, mas, no presente caso concreto, ela foi inadequadamente promovida como medida corriqueira, diante dos diversos e volumosos pagamentos em favor do próprio executor do aludido convênio, sem a aludida comprovação de todos os itens de serviço.
9.	Por esse prisma, a partir do parecer da Secex-TCE (Peça 4) , poderiam ser eventualmente glosados os pagamentos efetuados diretamente ao executor do convênio (Pontifícia Universidade Católica do Rio de Janeiro - Peça 1: fls. 387/390, 405/408, 426 e 429/430) , diante da ausência de efetiva comprovação sobre os correspondentes dispêndios.
10.	No referido parecer da unidade técnica, ficou assinalado, por exemplo, que:
	" (...) 18. (...) Se fosse apurado que esses pagamentos haveriam proporcionado enriquecimento sem causa à PUC-RJ, imperiosamente deveria esta integrar o polo passivo da relação processual. O Relatório do Tomador de Contas (peça 1, p. 567- 573) atribui, de forma coerente com seu posicionamento, responsabilidade solidária entre a Fundação Padre Leonel Franca e o Sr. Laércio Dias de Moura, ex-gestor da entidade, falecido em 18/4/2012 (peça 3) , o que exigiria diligências adicionais para viabilizar a citação de seu espólio, Noutro giro, nessa hipótese, prima facie, estaria prejudicado o direito de defesa, de acordo com o art. 6º inciso I, da Instrução Normativa TCU 71/2012, com a redação da Instrução Normativa 76/2016, o que seria válido, outrossim, para a universidade".
11.	Peço licença, contudo, para discordar da suscitada proposta de arquivamento dos autos, pois, a despeito do falecimento do aludido gestor, subsiste a necessidade de as entidades promoverem a efetiva comprovação de todos os supostos itens de serviço executados diretamente pelo ente conveniado, sobressaindo, por esse ângulo, a presunção legal de dano ao erário pelo correspondente valor de R$ 1.264.052,51, ante a falta de comprovação sobre a efetiva regularidade da execução física do referido ajuste para os correspondentes dispêndios, em dissonância com os arts. 113 e 116 da Lei n.º 8.666, de 1993, sem prejuízo de também promover a solidária citação dos gestores da Finep, já que, como signatários ou responsáveis pela execução ou acompanhamento do aludido convênio, eles também teriam contribuído para o referido dano ao erário, ao permitirem a execução do convênio pelo próprio convenente sem exigir a devida comprovação sobre a efetiva regularidade da execução física do referido ajuste para os correspondentes dispêndios. 
12.	Entendo, portanto, que o TCU deve promover a citação dos responsáveis (Fundação Padre Leonel Franca e Pontifícia Universidade Católica do Rio de Janeiro, além dos sucessores de Laércio Dias de Moura - falecido) , para apresentarem as suas alegações de defesa ou promoverem o recolhimento do débito sob o valor original de R$ 1.264.052,51, sem prejuízo de informar que, diante da presunção de boa-fé militante em favor das pessoas jurídicas, os responsáveis solidários podem eventualmente requerer e obter o benefício legal para o pagamento parcelado do aludido débito sem a incidência dos juros de mora, nos termos do art. 12, § 2º, da Lei nº  8.443, de 1992, e do art. 217 do RITCU.
Ante o exposto, pugno pela prolação do Acórdão ora submetido a este Colegiado.
	
TCU, Sala das Sessões, em 19 de março de 2019.
Ministro-Substituto ANDRÉ LUÍS DE CARVALHO 
Relator